【裁判字號】    91,訴,976
【裁判日期】    920528
【裁判案由】    偽造文書等
【裁判全文】
臺灣高雄地方法院刑事判決                          九十一年度訴字第九七六號
    公  訴  人  臺灣高雄地方法院檢察署檢察官
    被      告  甲○○
右列被告因偽造文書等案件，經檢察官提起公訴（八十九年度偵字第一八三六七號）
，本院判決如左：
    主  文
甲○○無罪。
    理  由
一、公訴意旨略以：被告甲○○係良京實業股份有限公司（下稱良京公司）之業務員
    ，負責辦理良京公司汽車分期貸款業務，竟與戊○○（因已為台灣高等法院高雄
    分院八十八年度上易字第八一二號確定判決效力所及，另由台灣高雄地方法院檢
    察署檢察官以八十九年度偵字第一八三六七號為不起訴處分）基於共同犯罪之意
    思，意圖為自己不法之所有，明知告訴人蔡政勳（現改名乙○○）以貸款新台幣
    （下同）一百六十萬元分期付款方式，向經營龍盛交通股份有限公司（下稱龍盛
    公司）之戊○○所買之ＸＬ-六五０號曳引車，已經戊○○向新鑫股份有限公司
    （下稱新鑫公司）於八十七年二月二十四日設定一百四十六萬六千四百元抵押權
    而取得貸款，嗣於八十七年五月二十日蔡政勳偕同保證人丙○○並提供丙○○所
    有座落於屏東縣萬丹鄉○○段第一四五七-一０地號土地、面積四百七十八平方
    公尺、權利範圍三分之一及其上門牌號碼為屏東縣萬丹鄉○○○街一０之一一號
    一、二層樓房屋、面積為一百七十二平方公尺、權利範圍全部為擔保，至戊○○
    之龍盛公司辦理貸款，甲○○竟於對保時，隱匿該車已設定抵押權之事實，以空
    白之動產抵押契約書二份供彼等簽名，事後擅自在蔡政勳及丙○○已簽名之契約
    書上，填上車號ＸＭ-一二０號及ＪＧ-九七九號、貸款金額一百八十二萬七千六
    百元之不實內容而偽造契約書，並由戊○○取得該筆貸款，致蔡政勳受有損害。
    嗣於同年十一月間，因戊○○未繳納新鑫、良京公司等之貸款，經新鑫公司通知
    蔡政勳後取回ＸＬ-六五０號曳引車，及良京公司查封丙○○前開房屋、土地後
    始知上情。因認被告共同涉犯刑法第二百十六條、第二百十條行使偽造私文書及
    同法第三百三十九條第一項詐欺取財罪嫌云云。
二、按犯罪事實應依證據認定之，無證據不得推定其犯罪事實；又不能證明被告犯罪
    者，應諭知無罪之判決，刑事訴訟法第一百五十四條及第三百零一條第一項分別
    定有明文。又按刑事訴訟法上所謂認定犯罪事實之證據，係指足以認定被告確有
    犯罪行為之積極證據而言，如未能發現相當證據或證據不足以證明，自不能以推
    測或擬制之方法，以為裁判基礎，最高法院二十九年上字第三一五號及四十年
    台上字第八十六號分別著有判例可資參照。
三、本件公訴意旨認被告涉有前揭偽造文書等之犯行，無非係以告訴人指訴，並有丙○○所有之土地、房屋設定最高限額抵押權二百二十萬元予良京公司之他項權利
    證明書影本在卷可稽；而告訴人貸款一百六十萬元，由前開不動產設定抵押擔保
    已足，是被告所稱係因告訴人信用不好，故要戊○○再提供另一部車供擔保云云
    即不足採信；又該ＸＬ-六五０號車係二手車且已領有號牌，非如新車未領號牌
    ，寫上車號乃對保應辦之事，被告故意隱匿告訴人所買之ＸＬ-六五０號車已有
    設定抵押權之事，竟與戊○○串通使告訴人在空白合約書上簽名，然後填上ＸＭ
    -一二０號及ＪＧ-九七九號二輛原非告訴人所欲貸款之車輛之不實之內容，是該
    契約書所載已非告訴人簽名所欲表示之真意，實已該當刑法上偽造私文書犯行，
    其後戊○○並持以行使而詐得不法貸款供己週轉，並使告訴人負擔原不應負之債
    務，致生損害其利益，足認被告與戊○○主觀上有不法所有之犯意聯絡資為論據
    。
四、訊據被告對於辦理本件貸款及以空白之契約書給告訴人及丙○○等簽名，惟否認
    有右揭共同行使偽造文書及詐欺之犯行，辯稱：空白之契約書上沒寫車號及金額
    ，係因車牌會異動，故大貨車之貸款都以此方式辦理；又蔡政勳信用不好，才會
    要求戊○○另外再提供一輛車來擔保等語。經查，(1)共同被告戊○○於本院審理
    時證述：「我沒有跟蔡（指蔡政勳）說車子（指ＸＬ-六五０號車）我已經有抵
    押了，但是我知道他買車一定要抵押借款才有錢買，被告王（指甲○○）不知道
    車子有抵押，被告王也知道蔡要辦抵押才買得起車子，如果車子已經有抵押，被
    告王的公司不可能再抵押貸款。」等語（見本院九十一年五月二十三日審判筆錄
    ）、「（問：有提供ＸＭ-一二０號及ＪＧ-九七九號車的抵押擔保？）後來還有
    提供這二台車作為擔保，蔡政勳買的ＸＬ-六五０號的車子因之前已經有不動產
    設定擔保，所以就把他（指蔡政勳）提供之擔保挪到ＸＭ-一二０號及ＪＧ-九七
    九號的車，將良京公司的款項貸出來，這件事我沒有跟蔡政勳說」等語（見本院
    九十二年一月二十三日審判筆錄）、「（問：辦貸款時有無跟甲○○說要貸何部
    車？甲○○有無機會知道蔡政勳實際要貸的是ＸＬ-六五０？）我只說要辦貸款
    ，沒有說要辦理那壹台車的貸款，在蔡政勳簽完貸款契約後，我直接拿ＪＧ-九
    七九、ＸＭ-一二０號車給甲○○貸，因我公司要週轉現金，所以我就把蔡政勳
    提供之擔保品及已簽名之契約拿去貸ＸＭ-一二０、ＪＧ-九七九號的車，當時這
    二台車都沒有辦貸款。一般情形蔡政勳簽完貸款契約後，蔡政勳與甲○○就不會
    再見面，所以甲○○不會知道蔡政勳實際要貸的車是ＸＬ-六五０號。」等語（
    見本院九十二年二月十三日審判筆錄）；又證人康和租賃有限公司負責承辦大貨
    車貸款之職員熊尚毅亦於本院審理時證述：「（問：如果有大貨車辦理貸款情形
    ，簽動產抵押設定契約時車號是否會空白？）我們會先簽立動產契約書，因為車
    牌可能會異動，所以對保時契約書的車號欄無論新車或中古車都會先空白，金額
    部分也是空白；因為大客車依規定必須靠行，車輛的所有人都是某某貨運公司，
    對辦理分期的人員來說，沒有辦法分辨是何人的車，所以經常會有張冠李戴的情
    形。」、「（問：車牌出來之後，因動抵契約車主已先對保，公司會不會再找車
    主接洽？）不會。車主對保後，公司就直接找貨運公司之老板要車號，因為貨運
    公司之老板是名義上借款人。」等語（見本院九十二年三月十三日審判筆錄）；
    證人即高雄監理處汽車運輸業股長鄭美娟亦證述大貨車之車牌會因貨運公司之異
    動而變動等語（見本院九十二年三月十三日審判筆錄），且有原車牌ＪＭ-一六
    一號於八十七年七月十六日異動為ＸＭ-一二０號車牌之汽車各項異動登記書一
    紙在本院卷足憑，互核均與被告及共同被告戊○○所述相符。(2)再ＸＭ-一二０
    號及ＪＧ-九七九號之動產抵押契約書中「對保」欄內「蔡政勳」、「丙○○」
    之簽名，均係告訴人、丙○○於八十七年五月二十日所親簽，業經告訴人、丙○○二人自承（均見本院九十二年二月二十七日審判筆錄），而「丁○○」之部分
    則為丁○○否認為其所簽（見本院九十二年二月二十七日審判筆錄），惟以當時
    而言，告訴人與被告及共同被告戊○○均尚未發生糾葛，被告如要求告訴人帶同
    丁○○擔任連帶保證人以使貸款順利核撥，告訴人及丁○○應無不同意之理，衡
    情被告自無偽簽之必要；又依本院於九十二年三月十三日當庭命被告所簽「丁○○」十次觀之，無論筆劃、運筆、勾勒均與前開動產抵押契約書中「對保」欄內
    「丁○○」之簽名不同，反而對照本院所調取之新光人壽保險股份有限公司八十
    三年七月二十九日住宅貸款借據、中國農民銀行萬丹分行九十二年三月二十七日
    農萬（營）字第九二０八二０００七八號函附之開戶存款印鑑卡上「丁○○」之
    簽名（均係丁○○所親簽）、九十一年六月十三日當庭所簽「丁○○」之簽名十
    次、九十二年二月二十七日當庭所簽「丁○○」之簽名三十次，無論筆劃、運筆
    、勾勒均與前開動產抵押契約書中「對保」欄內「丁○○」之簽名相近，故縱動
    產抵押契約書中「對保」欄內「丁○○」之簽名為他人所簽，亦無證據證明係由
    被告所偽簽或共同與戊○○所偽簽；而告訴人、丙○○、丁○○「對保」欄內之
    簽名既經認定為真，其等於「對保」欄內之印文自亦為真；再依現行銀行之貸款
    實務，如借款人或連帶保證人於借款契約中「對保」欄內親簽並留存印文後，其
    與該銀行日後之往來均得僅憑與前開相符之印文即可往來，不須必以簽名始可往
    來。查本件前開二份動產抵押契約書左下方「連帶保證人」欄中「蔡政勳」、「
    丙○○」、「丁○○」之簽名，均為被告公司職員所填寫，為被告所供承（見本
    院九十二年三月十三日審判筆錄），然依前揭說明，只須「蔡政勳」、「丙○○
    」、「丁○○」三人之印文與「對保」欄內留存之印文相符，被告即得憑藉辦理
    貸款，故自難以上開二份動產抵押契約書左下方「連帶保證人」欄中「蔡政勳」
    、「丙○○」、「丁○○」之簽名與「對保」欄內之簽名不同即認被告有偽造文
    書之犯行。(3)又告訴人自八十六年七月二十六日起即逾繳新光人壽保險股份有限
    公司二百三十六萬二千一百八十九元之貸款而陷於信用不良等情，亦有新光人壽
    保險股份有限公司所提之民事強制執行聲請狀、台灣屏東地方法院支付命令及確
    定證明書、抵押權設定契約書、他項權利證明書各一份附本院卷可證。是被告所
    辯係因告訴人信用不好，才會要求戊○○另外再提供一輛車來擔保等語，即屬可
    採。(4)另本件被告係於八十七年五月二十日對保、六月三十日撥款、八月二十四
    日始為ＸＭ-一二０號及ＪＧ-九七九號車之動產抵押設定，雖證人熊尚毅證述：
    一般大貨車之貸款是撥款後，馬上就做設定等語（見本院九十二年三月十三日審
    判筆錄），惟查，一般大貨車之貸款撥款及設定時間，並無任何法律律定，其快
    慢與否取決於貸款雙方之配合，如借款人提供文件迅速而正確，貸款人撥款及設
    定時間即較快，惟有時係因借款人提供之車輛尚未異動為車行所有，致車行未能
    立即提供給貸款公司做設定（如本件原車牌ＪＭ-一六一號於八十七年七月十六
    日始異動為ＸＭ-一二０號車牌，戊○○如須以該車做設定，則須俟至八十七年
    七月十六日之後），或因其他原因均係可能，尚難以被告之撥款及設定之期間略
    長於一般案件即遽認被告與戊○○在主觀有共同行使偽造文書及詐欺取財之犯意
    聯絡；此外，亦查無其他證據證明被告與共同被告戊○○在主觀上有共同行使偽
    造文書及詐欺取財之犯意聯絡，及客觀上有共同行使偽造文書及詐欺取財之犯行
    ，即亦不能證明被告犯罪，揆諸首揭規定及說明，依法應為無罪判決之諭知。
五、又告訴人於本院辯論終結後聲請訊問證人楊接源，本院認事證已明，並無傳訊之
    必要，爰不予傳訊，併此敘明。
據上論斷，應依刑事訴訟法第三百零一條第一項，判決如主文。
中      華      民      國    九十二    年      五      月    二十八    日
                                  臺灣高雄地方法院刑事第一庭
           法  官    官信成
右正本證明與原本無異。
如不服本判決，應於判決送達後十日內，向本院提出上訴狀。
                                      書記官    黃意雯
中      華      民      國    九十二    年      五      月    二十九    日


司法院資訊處製作；財團法人民間司法改革基金會備份。
